【裁判字號】    97,消債抗,121
【裁判日期】    980406
【裁判案由】    更生事件之抗告
【裁判全文】
臺灣臺南地方法院民事裁定           97年度消債抗字第121號
抗  告  人
即  債務人  甲○○
上列抗告人因消費者債務清理條例事件聲請更生，對民國97年10
月28日本院97年度消債更字第1140號裁定提起抗告，本院裁定如
下：
    主  文
抗告駁回。
抗告程序費用新臺幣壹仟元由抗告人負擔。
    理  由
一、本件抗告意旨略以：
  (一)緣抗告人本於「契約自由」與「誠實信用」原則，與債權人
    顧淑瑩成立借貸契約後，依約將其不動產信託登記與債權人
    ，非原審所詎「獨厚顧淑瑩而將其名下之土地及建物信託登
    記予顧淑瑩」，而原審認此舉有違債權人公平受償性，惟觀
    金融機構亦於與債務人個別協商時，要求債務人將其不動產
    設定負擔予該金融機構，是抗告人將不動產信託登記予債權
    人，係基於契約自由，非無理由，豈可謂「有違債權人受償
    之公平性」。
  (二)次按，消費者債務清理條例第54條「債務人得與自用住宅借
    款債權人協議，於更生方案定自用住宅借款特別條款」之立
    法目的，即為使負有自用住宅借款債務而瀕臨經濟困境之債
    務人，不必喪失其賴以居住之自用住宅而重建經濟生活，特
    設自用住宅借款特別條款制度，是立法者既以考量債務人自
    用住宅之問題，而爰設此法，原裁定豈能詎「妥適處份上開
    不動產，除可清償上開抵押借款之債務，尚有餘額可用於清
    償部份其目前尚欠顧淑瑩及其他金融機構之債務」，原審顯
    認事用法有所違誤。
  (三)況債權人依法自主向金融機構尋求清償之法，如原審認其協
    商條件係抗告人可能負擔，應協助抗告人再次與債權人和解
    ，非遽以駁回，而置抗告人於債務之深淵中自生自滅。綜參
    上陳，原審遽以駁回，顯認事用法已有違誤，原裁定自有不
    當，為此狀請廢棄原裁定，准許抗告人開始更生程序或促請
    和解等語。
二、按債務人不能清償債務或有不能清償之虞者，得依本條例所
    定更生或清算程序，清理其債務，消費者債務清理條例（下
    稱消債條例）第3條定有明文。又聲請更生或清算不合程式
    或不備其他要件者，法院應以裁定駁回之，但其情形可以補
    正者，法院應定期間先命補正，復為消債條例第8條所明定
    。另按債務人對於金融機構因消費借貸、自用住宅借款、信
    用卡或現金卡契約而負債務，在聲請更生或清算前，應提出
    債權人清冊，以書面向最大債權金融機構請求協商債務清償
    方案並表明共同協商之意旨，消債條例第151條第1項定有明
    文。考消債條例第151條第1項規定之立法意旨，無非係認債
    務人對於金融機構因前開原因所負債務，其法律關係較為單
    純明確，金融機構並已設有債務協商機制，如能協商成立，
    債務人不須依消債條例聲請更生或清算，可疏減法院負擔，
    有效分配司法資源，並使債務人得自主解決其債務，爰就此
    部分採行前置協商主義。又消債條例規定之更生程序，係以
    債務人有清理債務之誠意為前提，為避免債務人濫用此制度
    ，產生道德危機，併予嚴謹之限制，此由消債條例之立法總
    說明中顯然可知。是若債務人實質上欠缺清理債務之誠意，
    卻抱持「於前置協商程序中，提出顯不合理之協商條件，導
    致協商不成立，並希冀得藉此聲請更生獲准而豁免大部分債
    務」之心態，欲濫用更生程序，顯與立法本意不符，自不應
    准許其更生之聲請。
三、經查：
  (一)本件抗告人前於消費者債務清理條例施行後，曾以書面向最
    大債權金融機構國泰世華商業銀行請求共同協商，於前置協
    商程序中，債權人國泰世華銀行提出每月清償15,157元之方
    案，然抗告人僅允諾還款金額為11,000元。嗣後經多次協議
    ，抗告人仍不願提高還款金額，因此國泰世華銀行以「未能
    接受顯足以負擔之還款方案」為由，於97年7月23日出具前
    置協商不成立通知書予抗告人，有國泰世華商業銀行提出之
    97年10月29日消債事件陳報狀（見原審卷第145、146頁）、
    前置協商不成立通知書（見原審卷第163頁）等附卷可參。
  (二)查聲請人於95年度之薪資所得492,200元（平均每月收入約
    41,017元）、96年度之薪資所得488,600元（平均每月收入
    約40,717元），有原審調閱之聲請人之稅務電子閘門財產所
    得調件明細表在卷，是認聲請人之月平均薪資約40,000元。
    又聲請人已積欠銀行債務，其生活開銷理當予以節制，是認
    聲請人每月必要生活費用（包含食、衣、住、行、強制性保
    險等），應參酌內政部所公告97年度臺灣省低收入戶最低生
    活費用每人每月為9,829元【該統計係按照政府最近一年平
    均每人消費支出（包括食品費、衣著鞋襪費、房租水電費、
    家居管理費、醫療保健費、交通通訊費、娛樂教育費及雜項
    支出）百分之六十訂定】為計算，方屬適當。另聲請人主張
    其每月支出父母孝親費用4,500元，則以聲請人之薪資40,71
    7元扣除每月生活必要支出9,829元，尚有餘額26,388元，應
    得以負擔國泰世華銀行提出之清償條件。
  (三)抗告人以前開事由提起抗告，惟查：
    (1)抗告人主張與債權人顧淑瑩成立借貸契約後，依約將其不
      動產信託登記與債權人顧淑瑩，係基於契約自由，非無理
      由，豈可謂「有違債權人受償之公平性」云云。然按對信
      託財產不得強制執行。但基於信託前存在於該財產之權利
      、因處理信託事務所生之權利或其他法律另有規定者，不
      在此限，信託法第12條第1項定有明文。如債務人將其財
      產信託予他人，除基於信託前存在於該財產之權利，例如
      抵押權，或如因處理信託事務所生之權利或另有法律規定
      者外，原信託委託人之債權人，將無從就信託財產為強制
      執行，以求其債權獲致滿足；次按信託關係，乃委託人將
      財產權移轉或為其他處分，使受託人依信託本旨，為受益
      人之利益或特定目的，管理或處分信託財產，此觀信託法
      第1條規定自明。信託財產既須移轉其權利於受託人而獨
      立存在，已非委託人之權利，對委託人之債權人而言，委
      託人之責任財產顯有減少，按諸債務人之財產全體債權人
      之總擔保之原則，自可能損害於委託人之債權人。查本件
      抗告人之債權人顧淑瑩因上揭信託行為而登記取得抗告人
      所有之坐落臺南市○區○○段430地號土地及門牌號碼臺
      南市○區○○路1062巷3之9號房屋乙棟（下稱系爭房地）
      之所有權，抗告人又自陳系爭不動產乃作為自用，準此，
      足認本件信託之真意顯然非屬抗告人為其經濟上利益而信
      託予債權人顧淑瑩管理或處分所為，實無須再委由他人予
      以管理、收益或處分之必要；就抗告人其餘普通債權人而
      言，該不動產本為所有債權人之總擔保，然抗告人將系爭
      房地信託登記予債權餘額僅457,300元之債權人顧淑瑩，
      致抗告人責任財產顯著減少，使抗告人之資力低落且有害
      於本件其他債權人之權利，已違反各債權人公平受償之原
      則。
    (2)又據抗告人於原審提出之債權人清冊，國泰世華銀行之房
      貸現存實際債權數額為1,591,000元，積欠顧淑瑩之債務
      僅餘457,300元，若聲請人能終止信託關係而妥適處分上
      開不動產，除可清償上開抵押借款之債務，尚有餘額可用
      於清償顧淑瑩及其他金融機構之債務，而可大幅降低負債
      。抗告人未將上開不動產處分變現，仍按月支付貸款以圖
      保留資產，縱因此而導致無力清償債務，亦係抗告人自身
      考量所致，其主張有不能清償債務之情事，尚不可採。
    (3)況依上所述，抗告人每月平均薪資扣除日常生活支出後，
      尚有26,388元之餘額可運用，縱然再支付房貸11,500元，
      其餘額與國泰世華銀行提出之協商條件15,157元差額亦僅
      數百元（約僅不足269元，00000－00000﹦14888元），而
      抗告人於協商過程中未考慮經濟已陷困窘，卻不試圖選擇
      適當處分資產以減輕負擔，並公平償還債務，而僅清償房
      貸以保全不動產，並將不動產信託登記第三人，協商時亦
      堅持不願提高還款額度，甚且於申請協商時，抗告人本提
      出每月清償11,000元之還款計劃，已不為債權人所接受，
      於本院通知提出償還計劃時，竟陳報每月僅欲還款5,982
      元，足認抗告人係主觀上欠缺清理債務之意願，卻抱持「
      於前置協商程序中，提出不合理之協商條件，導致協商不
      成立，並希冀得藉此聲請更生獲准而豁免大部分債務」之
      心態，則可認本件協商不能成立，係抗告人主觀上拒絕清
      償債務，而非有不能清償或不能清償之虞，自與消費者債
      務清理條例第3條所定要件不符。
四、綜上所述，本件抗告人在前置協商程序中堅持僅願每月還款
    11,000元，導致無法與國泰世華商業銀行達成分期償還之協
    議，另於本院提出之償還計劃，金額更僅只有每月5,982 元
    ，甚且將其不動產信託登記移轉他人，足認抗告人係主觀上
    欠缺清理債務之意願，而非不能清償或不能清償之虞，亦不
    符合消債條例第3條所定之要件。從而，原裁定駁回其更生
    之聲請，經核並無違誤，抗告意旨仍指摘原裁定不當，求予
    廢棄另為裁定，為無理由，應予駁回。
五、據上論結，本件抗告為無理由，依消費者債務清理條例第15
    條，民事訴訟法第495條之1第1項、第449條第1項、第95條
    、第78條，裁定如主文。
中    華    民    國    98    年    4     月    6     日
                  民事第三庭   審判長法  官  高榮宏
                                     法  官  黃莉莉
                                     法  官  蔡孟珊
以上正本證明與原本無異。
本裁定不得抗告。
中    華    民    國    98    年    4     月    6     日
                                     書記官  吳幸芳


司法院資訊處製作；財團法人民間司法改革基金會備份。
